【裁判字號】    98,交上易,357
【裁判日期】    990416
【裁判案由】    過失傷害
【裁判全文】
臺灣高等法院刑事判決               98年度交上易字第357號
上  訴  人
即  被  告  乙  ○
選任辯護人  沈濟民  律師
            辛  武  律師
            劉衡慶  律師
上列上訴人因過失傷害案件，不服臺灣士林地方法院 98年度審
交易字第341號，中華民國98年10月20日第一審判決（起訴案號
：臺灣士林地方法院檢察署98年度偵字第7535號、98年度調偵字
第104號），提起上訴，本院判決如下：
    主  文
原判決撤銷。
乙○過失傷害人致重傷，處有期徒刑陸月，如易科罰金以新臺幣
壹仟元折算壹日。
    事  實
一、乙○於民國97年6月20日晚間11時17分許，駕駛車牌號碼803
    8-DG號自用小客車，沿國道1號公路南往北方向內側第2車道
    行駛（起訴書誤載為北往南方向，應予更正），行經北向24
    公里處（臺北市大同區），其原應注意變換車道時，應先顯
    示方向燈或手勢，及應注意車前狀況及兩車併行之間隔，並
    隨時採取必要之安全措施。而依當時情形天候晴、夜間有照
    明、路況為直路、無號誌，又無不能注意之情事，竟疏於注
    意，因於前開路段為閃避他車，貿然將車輛往左切換至內側
    車道，適連宗德駕駛車號U2-878號營業小客車行駛在內側第
    1車道，見狀閃避不及，於高速行駛中前車頭猛烈撞擊乙○
    所駕駛之前開自小客車，乙○駕駛之自用小客車再擦撞內側
    護欄，車號U2-878號營業小客車後座乘客甲○○因而受有頭
    部外傷合併創傷性顱內出血及硬膜下出血、左側顏面骨骨折
    、左眼挫傷合併視神經損傷、視神經病變、無光感等視能嚴
    重減損之重傷害。
二、案經甲○○訴由國道公路警察局第一警察隊報請臺灣士林地
    方法院檢察署檢察官偵查起訴。
    理  由
一、按被告以外之人於審判外之言詞或書面陳述，除法律有規定
    者外，不得作為證據，刑事訴訟法第一百五十九條第一項固
    有明文；惟被告以外之人於審判外之陳述，雖不符刑事訴訟
    法第一百五十九條之一至第一百五十九條之四之規定，而經
    當事人於審判程序同意作為證據，法院審酌該言詞陳述或書
    面陳述作成時之情況，認為適當者，亦得為證據。當事人、
    代理人或辯護人於法院調查證據時，知有第一百五十九條第
    一項不得為證據之情形，而未於言詞辯論終結前聲明異議者
    ，視為有前項之同意，同法第一百五十九條之五亦有明文。
    本件認定事實所引用之本件卷內所有卷證資料之證據能力，
    檢察官及被告、辯護人於本院審理時均不爭執，且並無證據
    證明係公務員違背法定程序所取得；又卷內之各項文書證據
    ，亦無刑事訴訟法第159條之4第1款、第2款顯有不可信之情
    況，而不得作為證據之情形，或有刑事訴訟法第159條之4第
    3款其他可信特別情況下所製作之文書，而得作為證據，均
    認有證據能力，合先敘明。
二、訊據上訴人即被告坦承有於上開時地駕車與告訴人之座車發
    生車禍等情，惟矢口否認有過失傷害之犯行，辯稱：我是在
    緊急狀況所採取的措施，如我不閃避，則會撞到別人的車，
    當時我左後方沒有車子，我認為我沒有過失，即便有過失也
    是為了閃避前車所致，這是無法控制緊急避難的情況；另告
    訴人甲○○眼睛受傷未經鑑定已達重傷之程度等語。經查：
  (一)被告確有於上開時地駕駛車牌號碼803 8-DG號自用小客車，
    沿國道1號公路南往北方向內側第2車道行駛，行經北向24公
    里處與行駛在內側第1車道，與連宗德所駕駛車號U2-878號
    營業小客車發生碰撞，致車號U2-878號營業小客車後座乘客
    甲○○因而受有頭部外傷合併創傷性顱內出血及硬膜下出血
    、左側顏面骨骨折、左眼挫傷合併視神經損傷、視神經病變
    、無光感等視能嚴重減損傷害之事實，業據被告於警詢時供
    承有於上開時、地駕駛自小客車因變換車道不當與連宗德所
    駕駛搭載告訴人甲○○之營小客車發生碰撞等語屬實；嗣於
    偵查中及原審復供明我當時沒有發現左方有一部營小客車；
    我承認我閃避他車有疏失，我承認檢察官起訴的犯罪事實，
    我願意賠償告訴人等語在卷及本院審理時亦不否認與連宗德
    所駕駛之營業小客車碰撞肇事致告訴人甲○○受傷等語不諱
    ，核與證人甲○○、連宗德於警詢、偵訊時之證言相符，並
    有道路交通事故調查報告表、現場圖、現場照片、調查筆錄
    、道路交通事故初步分析研判表、臺北市車輛行車事故鑑定
    委員會鑑定意見書、馬偕紀念醫院台北院區診斷證明書1紙
    、馬偕紀念醫院淡水院區診斷證明書2紙在卷可稽。
  (二)按行車遇有轉向、減速暫停、讓車、倒車、變換車道等情況
    時所用之燈光及駕駛人之手勢，應依左列規定：二、左轉彎
    時，應先顯示車輛前後之左邊方向燈光，或由駕駛人表示左
    臂平伸，手掌向下之手勢。又汽車行駛時，駕駛人應注意車
    前狀況及兩車併行之間隔，並隨時採取必要之安全措施。道
    路交通安全規則第91條第2款、第94條第2項定有明文；又高
    速公路及快速公路交通管制規則第11條亦載明：「汽車在行
    駛途中，不得驟然或任意變換車道，如欲超越前車或變換車
    道時，應先顯示方向燈告知前後車輛，並保持安全距離及間
    隔，方得超越或變換車道。」。本件事發當時，被告駕車行
    駛於第二車道，當時天候晴朗、夜間有照明、為直路、無號
    誌，路況視線清楚，應無不能注意之情事，被告於前開路段
    疏未注意兩車併行間隔及內線車道其他車輛之行車動態，竟
    為閃避他車，貿然將車輛往左切換至內側車道，而撞擊行駛
    於內側車道由連宗德駕駛車號U2-878號營業小客車，致車號
    U2 -878號營業小客車後座乘客甲○○因而受傷，本件車輛
    行車事故鑑定委員會鑑定意見亦認為「依正常駕駛行為，車
    輛應循車道方向順向前進，如遇緊急情況作閃避動作時亦應
    注意其他車輛之動向，．．．因乙○駕駛之自小客車右側車
    身並未留下車損痕跡，研析該車似未遭右側其他車輛擦撞，
    然不排除因閃避車輛而緊急向左偏行．．．乙○駕駛自小客
    車閃避失控為本事故肇事原因，．．．」等情．有該鑑定意
    見書附卷為憑（見偵字第120號卷第43至45頁），被告對本
    件肇事顯有過失甚明。
  (三)又本件告訴人因遭被告駕駛之車輛撞擊致受有頭部外傷合併
    創傷性顱內出血及硬膜下出血、左側顏面骨骨折、左眼挫傷
    合併視神經損傷、視神經病變、左眼眼框骨折，經門診追蹤
    治療，目前左眼視力為無光感無法治療等視能嚴重減損之傷
    害，有馬偕紀念醫院淡水院區診斷證明書2紙附卷為憑；且
    本院函詢馬偕紀念醫院告訴人甲○○左眼視力是否已有改善
    ，或其左眼視能仍因車禍受傷造成毀敗或嚴重減損之狀態，
    經該院函覆稱：病人最近一次來院日期為98年2月7日．．．
    ．病人於97年7月19日來院初診時左眼已無光感，之後也未
    改善等情，有該院99年1月20日馬院醫眼字第0990000201號
    函在卷可參（見本院卷第30頁），且告訴人於本院審理時亦
    證稱其眼睛確已失明等語明確（見本院卷第27頁），按刑法
    第十條第四項規定：「稱重傷者，謂下列傷害：一、毀敗或
    嚴重減損一目或二目之視能。二、毀敗或嚴重減損一耳或二
    耳之聽能。三、毀敗或嚴重減損語能、味能或嗅能。四、毀
    敗或嚴重減損一肢以上之機能。五、毀敗或嚴重減損生殖之
    機能。六、其他於身體或健康，有重大不治或難治之傷害。
    」，則告訴人左眼所受之傷害顯屬刑法第十條第四項第一款
    所稱嚴重減損一目之視能，而達重傷之程度，且被告之過失
    與被害人甲○○所受之上開傷害間，有相當因果關係至為明
    確，被告請求再鑑定告訴人左眼挫傷是否達重傷之程度，核
    無必要。
  (四)另被告雖辯稱其係為閃避貿然侵入其車道之他車，不得已閃
    入內側車道，當時內側車道並無其他車輛，雖發生肇事，無
    法防患並無過失，且屬緊急避難行為，亦應不負過失責任等
    語。惟按緊急避難行為，須自己或他人之生命、身體、自由
    、財產猝遇危險之際，非侵害他人法益別無救護之途，為必
    要之條件。倘行為人應注意並能注意而不注意，致有一定結
    果之發生者，則與緊急避難之法定要件顯然不符。又刑法第
    二十四條所稱因避免緊急危難而出於不得已之行為，係基於
    社會之公平與正義所為不罰之規定。倘其危難之所以發生，
    乃因行為人自己過失行為所惹起，而其為避免自己因過失行
    為所將完成之犯行，轉而侵害第三人法益；與單純為避免他
    人之緊急危難，轉而侵害第三人法益之情形不同。依社會通
    念，應不得承認其亦有緊急避難之適用。否則，行為人由於
    本身之過失致侵害他人之法益，即應成立犯罪，而其為避免
    此項犯罪之完成，轉而侵害他人，卻因此得阻卻違法，非特
    有背於社會之公平與正義，且無異鼓勵因過失即將完成犯罪
    之人，轉而侵害他人，尤非立法之本意（最高法院24年上字
    第26 69號判例、73年台上字第1827號及72年台上字第7058
    號判決意旨參照）。本件縱如被告所辯當時右側確有另一車
    輛欲超車而駛入被告所行駛之同一車道，然被告於偵審中既
    供稱案發當時其車道後方並無其他車輛，則尚非不能減速慢
    行以讓該車超車以避免肇事之發生，況案發時內線車道有連
    宗德所駕駛之營業計程車載客行駛中，被告未依道路交通安
    全規則第91條第2款、第94條第2項之規定，於變換車道顯示
    方向燈光或手勢，且未注意車前狀況及兩車併行之間隔，以
    隨時採取必要之安全措施，其因不能減速慢行，而為免於自
    己犯罪之完成，乃向左侵同向內側車道，致肇禍端，自不得
    主張為緊急避難，所辯係為閃避前車而無法控制云云，自無
    可採。綜上所述，本件被告所犯傷害致重傷罪犯行，事證明
    確，堪予認定。另被告於本院審理中雖提出影音光碟一分請
    當庭勘驗，辯稱光碟是其一位專精交通事故之友人，根據肇
    事相關資料所研判，依其專業判斷，我當時若未及時閃避將
    車毀人亡，因不得已採取閃避措施而造成本件肇事，無法防
    患不負過失責任等語，惟我國現行刑事訴訟法採行之鑑定制
    度，與英美法之專家證人（expert witness）固同係借重某
    專業領域上之意見，使有助於事實審判者就待證事實作成判
    斷，然兩者訴訟體制不儘相同，證據能力有無之認定，尚有
    差異。英美法制之專家證人，由當事人舉證，專家證人必須
    到庭，且在庭陳述意見之前，首須通過法官為適格與否之審
    查，必通過適格審查，其專業意見之陳述始具證據能力。而
    我國現行刑事訴訟法第一百九十八條定有授權選任鑑定人之
    明文，須由法官或檢察官選任之鑑定人或鑑定機關，始為適
    格充當鑑定人，本件被告所稱其友人係專家證人，惟我國並
    無專家鑑定之制度，被告友人之姓名、學經歷如何，是否曾
    有交通肇事之鑑定經驗，未經被告提出證明以供本院為適格
    與否之審認，復未到本院接受鑑定事項疑點之詰問，是否具
    證據能力，已非無疑，被告所提影音光碟，亦非肇事現場所
    保留監視錄影作出之鑑定，充其量只是被告答辯之補充陳述
    而已，尚難認為有利被告之論據，附此敘明。
三、核被告所為，係犯刑法第284條第1項後段之過失致重傷害罪
    。原審對被告予以論罪科刑，固非無見，惟查：(一)本件事發
    當時被告之行車方向係南往北，發生事故之地點在國道一號
    北向24公里處，已據被告供承不諱，且有道路交通事故調查
    報告表、現場圖、道路交通事故初步分析研判表等記載明確
    ，原審援引起訴書記載，認係「北往南方向」，容有事實理
    由與卷內資料不符之違誤。(二)又審理事實之法院，對於案內
    與待證事實有重要關係，而屬依法應予調查之證據，苟未依
    法調查或雖已調查而未調查明白，即與證據未經調查無異，
    如率行判決，其判決當然為違背法令。被告於偵訊、原審審
    理時均辯稱係為閃避他車而駛入內側車道致撞擊告訴人所搭
    乘之計程車等情，如果無訛，則被告當時之行為是否符合緊
    急避難之行為，殊非無疑，有待釐清，惟原審就此可能有利
    於被告之證據未予審酌，復未說明理由，亦有未合。(三)又被
    告之行為與告訴人所受之傷害間是否具有因果關係，亦未見
    原審於理由中敘明，亦有判決不備理由之違誤。被告上訴仍
    執詞否認有何過失傷害之犯行，雖無理由，惟原判決既有上
    開可議而無可維持，自應由本院予以撤銷改判。爰審酌被告
    駕駛車輛行駛於高速公路，任意變換車道閃避他車，其駕駛
    行為危險性高，致本件車禍傷害嚴重，其過失責任不輕，至
    今尚未能提出合理賠償金額，致未能與告訴人和解，惟本院
    審理程序終結後已多次嘗試與告訴人進行民事和解，雖未獲
    告訴人同意達成和解條件，有陳報狀可稽，惟犯後態度良好
    及其品行、生活狀況、智識程度等一切情狀，量處如主文所
    示之刑，並諭知易科罰金之折算標準。
據上論斷，應依刑事訴訟法第369條第1項前段、第364條、第299
條第1項前段，刑法第284條第1項後段、第41條第1項前段，刑法
施行法第1條之1，判決如主文。
本案經檢察官林秀濤到庭執行職務。
中    華    民    國    99    年    4     月    16    日
                  刑事第十二庭審判長法  官  蔡永昌
                                    法  官  蔡新毅
                                    法  官  吳啟民
以上正本證明與原本無異。
不得上訴。
                                    書記官  顧正榕
中    華    民    國    99    年    4     月    19    日
附錄：本案論罪科刑法條全文
刑法第284條第1項
因過失傷害人者，處6 月以下有期徒刑、拘役或5 百元以下罰金
，致重傷者，處1 年以下有期徒刑、拘役或5 百元以下罰金。

司法院資訊處製作；財團法人民間司法改革基金會備份。
